【裁判字號】    90,再易,2
【裁判日期】    900731
【裁判案由】    給付借款
【裁判全文】
臺灣高等法院臺南分院民事判決  九十年度再易字第二號  ｅ
      再審原告    丙  ○  ○
                  丁  ○  ○
                  甲  ○  ○
      法定代理人  乙  ○  ○
右當事人間請求給付借款事件，再審原告對於中華民國九十年五月二十二日本院九十
年度上易字第一一號確定判決提起再審，本院判決如左：
      主      文
再審之訴駁回。
再審訴訟費用由再審原告負擔。
      事      實
再審原告方面：
一、聲明：求為判決：(一)原確定判決廢棄，駁回再審被告之訴。(二)再審及前審之訴訟
    費用由再審被告負擔。
二、陳述：
（一）原確定判決有民事訴訟法第四百九十六條第一項第一款「適用法規顯有錯誤」
      之再審理由：
    (一)緣再審原告三人與再審被告因給付借款事件，業經鈞院九十年五月二十二日判
      決確定，命再審原告應給付再審被告新台幣八十三萬七千八百三十元，無非係
      以再審原告於八十三年十二月十三日書立之承諾書性質應係「要約」之意思表
      示，惟其後再審被告據此而為核准訴外人莊吳秀雀之房屋貸款，並由再審原告
      甲○○代辦不動產抵押登記，足認再審原告有默示承諾之意思，則訴外人莊吳
      秀雀之房屋貸款債務，於訴外人莊吳秀雀不履行債務時，應由再審原告等代負
      履行之保證契約要素，已因兩造間之「要約」、「承諾」意思表示合致而成立
      。惟按，「當事人互相表示意思一致者，無論其為明示或默示，契約即為成立
      。」民法第一百五十三條訂有明文。蓋契約者，由二人以上意思表示一致而成
      之雙方行為也。即須當事人之一方，將欲為契約內容之旨，提示於他方，得他
      方之承諾，而後契約始能成立。查原確定判決認兩造之保證契約成立，再審原
      告須負保證人責任，係以再審原告書立承諾書為要約之意思表示，復以再審原
      告甲○○代辦不動產抵押登記，認再審原告有默示承諾之意思表示，進而適用
      民法第一百五十三條認兩造保證契約成立，顯與民法第一百五十三條規定不符
      ，而有適用前揭民法第一百五十三條之錯誤。
    (二)「所謂默示之意思表示，係指依表意人之舉動或其他情事，足以間接推知其效
      果意思者而言，若單純之沈默，則除有特別情事，依社會觀念可認為一定意思
      表示者，不得謂為默示之意思表示。」最高法院二十九年上字第七六二號判例
      著有明文。查再審原告縱有代辦不動產抵押登記事宜，惟因原台南四信於放貸
      前亦自行為徵信之行為，則其究否因再審原告書立之承諾書而為放貸，其內心
      意思實非再審原告所得知，再審原告因從未收受原台南四信之通知，無從為同
      意之意思，況原確定判決自始至終並未論及再審被告有何要約之意思表示，則
      再審原告何來默示之承諾？是原確定判決顯有不適用前揭最高法院判例之錯誤
      。
（二）綜上，原確定判決顯有積極適用法規及消極不適用法規之違背法令，而得為再
      審之理由。
三、證據：提出本院九十年度上易字第一一號判決影本乙份為證。
      理      由
一、本件再審原告起訴主張：按「當事人互相表示意思一致者，無論其為明示或默示
    ，契約即為成立。」民法第一百五十三條訂有明文。蓋契約者，由二人以上意思
    表示一致而成之雙方行為也。查原確定判決認兩造之保證契約成立，再審原告須
    負保證人責任，係以再審原告書立承諾書為要約之意思表示，復以再審原告甲○
    ○代辦不動產抵押登記，認再審原告有默示承諾之意思表示，進而適用民法第一
    百五十三條認兩造保證契約成立，其適用法規顯有錯誤。次按「所謂默示之意思
    表示，係指依表意人之舉動或其他情事，足以間接推知其效果意思者而言，若單
    純之沈默，則除有特別情事，依社會觀念可認為一定意思表示者，不得謂為默示
    之意思表示。」最高法院二十九年上字第七六二號判例著有明文。查再審原告縱
    有代辦不動產抵押登記事宜，惟因原台南四信於放貸前亦自為徵信，其究否因再
    審原告書立之承諾書而為放貸，其內心意思實非再審原告所得知，再審原告因從
    未收受原台南四信之通知，無從為同意之意思，況原確定判決未論及再審被告有
    何要約之意思表示，則再審原告何來默示之承諾？是原確定判決不適用前揭最高
    法院判例，符合民事訴訟法第四百九十六條第一項第一款「適用法規顯有錯誤」
    之再審事由，爰提起本件再審之訴，求為將本院九十年度上易字第一一號原確定
    判決廢棄，並駁回再審被告之訴的判決等語。
二、按適用法規顯有錯誤者，固得依民事訴訟法第四百九十六條第一項第一款規定，
    以再審之訴對於確定終局判決聲明不服。再審原告主張「原確定判決認兩造之保
    證契約成立，再審原告須負保證人責任，係以再審原告書立承諾書為要約之意思
    表示，復以再審原告甲○○代辦不動產抵押登記，認再審原告有默示承諾之意思
    表示，進而適用民法第一百五十三條認兩造保證契約成立，其適用法規顯有錯誤
    ，亦有不適用最高法院二十九年上字第七六二號判例之違法」云云。經查：
（一）再審原告三人及訴外人漢殷公司共同出具之八十三年十二月十三日期之「承諾
    書」，其全文為：「立承諾書人漢殷公司所有台南傳奇專案座落虎尾寮段三六六
    之一、三六六之一六、三六六之三四地號上土地興建地上六樓、地下層二層建物
    合計一一五戶，於貴社辦理房屋分戶貸款，各戶依買賣金額總價承貸七成貸款，
    倘於各戶延滯貸款或無法負擔貸款時，本公司及連帶保證人即時清償該債務，以
    維護貴社之債權，恐口無憑，特立此承諾書」，並由漢殷公司為「立承諾書人」
    ，再審原告三人為「連帶保證人」，共同於系爭承諾書上簽名、蓋印乙節，此有
    前開卷附之「承諾書」可參（原第一審八十九年度訴字第一四０七號民事卷第二
    四頁）。
（二）再南市四信為承辦訴外人漢殷公司興建之「台南傳奇專案」房屋之一一五戶購
    屋戶之房屋貸款案件，除先由其徵信人員就整批店舖住宅貸款案提出徵信調查報
    告後，南市四信於八十三年十二月七日召開第三十四次授信審議委員會會議，同
    意由訴外人漢殷公司交付切結書後，准予「整批店舖公寓自宅」之預貸成數為七
    成核貸，於同年月十七日召開第三十五次之授信審議委員會會議，並決議同意就
    訴外人漢殷公司提供辦理「台南傳奇專案」一批房屋分戶貸款之承諾書，而准予
    三年內由（訴外人漢殷）公司負責清償全部貸款總金額及一切延滯利息、訴訟費
    用債務等情，此有前開再審被告提出之台南傳奇整批店舖住宅貸款案徵信調查報
    告、授信審議委員會會議記錄在原審卷可參（本院原卷第三三頁至第三八頁、第
    四二頁至第四四頁）。
（三）又訴外人莊吳秀雀購買之房屋總價為三百萬元，於八十三年十二月十日向南市
    四信提出借款申請書，經核准貸款金額為二百零七萬元，其貸款比例為百分之六
    十九，其後南市四信於八十四年九月二十日撥款予訴外人莊吳秀雀者，此亦有前
    開「整批店舖住宅貸款案徵信調查報告」、不動產調查表、借款申請書、放款支
    出傳票、收入傳票等件附原卷可佐（本院原卷第三五頁反面、第四五頁至第四七
    頁）。
（四）此外訴外人莊吳秀雀為辦理本件房屋貸款，而由再審原告甲○○代辦其所購買
    房屋之不動產抵押權登記予南市四信乙節，亦有台南市東南地政事務所於九十年
    三月二十一日，以東南地所登字第０二三一五號函檢送之登記申請書、土地、建
    築改良物抵押權設定契約書原本附於本院原卷證物袋可按。
  綜上，本件再審原告三人與訴外人漢殷公司共同出具系爭承諾書，內容係表示同意
  就訴外人漢殷公司興建之「台南傳奇專案」房屋之一一五戶購屋戶（含訴外人莊吳
  秀雀之貸款戶），向再審被告概括承受債權債務之南市四信申請高額房屋貸款者，
  若貸款戶個別之借款債務有延滯或無法負擔貸款，願由再審原告三人代為清償其等
  貸款債務之意，核其等共同出具之承諾書性質應係連帶保證之「要約」意思表示，
  惟其後業經再審被告據此而為核准訴外人莊吳秀雀之房屋貸款為以總價之百分之六
  十九成數核貸，足認『再審被告』有默示承諾之意思，此觀之原確定判決理由五第
  十一行自明，並無再審原告所指「原確定判決認兩造之保證契約成立，再審原告須
  負保證人責任，係以再審原告書立承諾書為要約之意思表示，復以再審原告甲○○
  代辦不動產抵押登記，認『再審原告』有默示承諾之意思表示，進而適用民法第一
  百五十三條認兩造保證契約成立」之情事。
（五）至於原判決理由欄四末段所載「綜上，被上訴人三人與訴外人漢殷公司共同出
    具系爭承諾書，內容係表示同意就訴外人漢殷公司興建之「台南傳奇專案」房屋
    之一一五戶購屋戶（含訴外人莊吳秀雀之貸款戶），向上訴人概括承受債權債務
    之南市四信申請高額房屋貸款者，若貸款戶個別之借款債務有延滯或無法負擔貸
    款，願由被上訴人三人代為清償其等貸款債務之意，核其等共同出具之承諾書性
    質應係「要約」之意思表示，惟其後業經上訴人據此而為核准訴外人莊吳秀雀之
    房屋貸款為以總價之百分之六十九成數核貸，並由被上訴人甲○○代辦不動產抵
    押權登記予上訴人，是依上訴人及被上訴人上開行為，已足認『被上訴人』有默
    示承諾之意思，被上訴人並已知悉而配合辦理者至明」, 其中『被上訴人』（指
    再審原告）之記載，應係『上訴人』（指再審被告）之誤載，此由原判決理由欄
    五第十一行及原判決意旨相互參照可得結論。此項文字誤寫之顯然錯誤，並不影
    響全案情節與判決之本旨，僅生判決更正問題，再審原告指摘原判決適用法規顯
    有錯誤，或有不適用最高法院判例之違法，顯有誤會。況解釋意思表示（契約）
    係屬事實審法院之職權，事實審法院解釋意思表示，其解釋縱有不當，亦不生適
    用法規顯有錯誤問題，有最高法院六十四年度台再字第一四○號判例、七十八年
    度台再字第二六號裁判、七十一年度台聲字第二二四號裁判可稽，再審原告主張
    原確定判決解釋兩造間之意思表示，其認定顯有違誤云云，與民事訴訟法第四百
    九十六條第一項第一款「適用法規顯有錯誤」之再審事由不符，本件再審之訴顯
    無再審理由，爰不經言詞辯論以判決駁回。
三、據上論結，本件再審之訴為無理由，依民事訴訟法第五百零二條第二項、第七十
    八條判決如主文。
中      華      民      國    九十      年      七      月    三十一    日
                                    臺灣高等法院臺南分院民事第一庭
~B1審判長法官  林    金    村
~B2      法官  袁    靜    文
~B3      法官  曾    平    杉
右為正本係照原本作成。
不得上訴。
中      華      民      國    九十      年      八      月      一      日
                                        法院書記官  葉    秀    珍


司法院資訊處製作；財團法人民間司法改革基金會備份。
